ACORDAO-COMPLETO-2427301

ACÓRDÃO 10861/2020 ATA 34/2020 - PRIMEIRA CÂMARA

VISTOS, relatados e discutidos estes autos de tomada de contas especial instaurada pela Fundação Nacional de Saúde - Funasa em desfavor do Sr. Derivaldo Romão dos Santos (CPF XXX.164.214-XX) , prefeito do município de Pedras de Fogo (PB) , em razão da não apresentação da prestação de contas final do Termo de Compromisso PAC 59/2012, que teve por objeto a construção de módulos sanitários domiciliares,
	ACORDAM os Ministros do Tribunal de Contas da União, reunidos em sessão da Primeira Câmara, diante das razões expostas pelo relator, em:
	9.1. rejeitar as alegações de defesa apresentadas pelo Sr. Derivaldo Romão dos Santos (CPF XXX.164.214-XX) ; 
	9.2. com espeque nos arts. 1º, I, 16, III, alínea "c", 19 e 23, III, da Lei 8.443/1992 e 1º, I, 209, 210 e 214, III, do Regimento Interno do TCU, julgar irregulares as contas do Sr. Derivaldo Romão dos Santos, condenando-o ao pagamento da importância a seguir especificada, atualizada monetariamente e acrescida dos juros de mora, calculados a partir da data discriminada até a data da efetiva quitação do débito, fixando-lhe o prazo de quinze dias para que comprove perante o Tribunal, na forma prevista no art. 214, III, "a", do Regimento Interno desta Corte de Contas, o recolhimento da referida quantia aos cofres da Fundação Nacional de Saúde - Funasa, abatendo-se, na oportunidade, a quantia ressarcida, que também foi indicada na tabela abaixo:
	Data da Ocorrência
	Valor Histórico (R$) 
	Natureza

	4/2/2013
	230.000,00
	Débito

	18/1/2018
	157.698,51
	Crédito

	9.3. aplicar ao Sr. Derivaldo Romão dos Santos a multa prevista nos arts. 57 da Lei 8.443/1992 e 267 do Regimento Interno do TCU, no valor de R$ 25.000,00 (vinte e cinco mil reais) , fixando-lhe o prazo de quinze dias, a contar do recebimento da notificação, para que comprove perante o Tribunal, em consonância com o estabelecido no art. 214, III, alínea "a", do Regimento Interno do TCU, o recolhimento da dívida aos cofres do Tesouro Nacional, atualizada monetariamente desde a data deste acórdão até a data do efetivo recolhimento, se for paga após o vencimento, na forma da legislação em vigor;
	9.4. esclarecer ao Sr. Derivaldo Romão dos Santos que, caso ele demonstre, pela via recursal, a correta aplicação dos recursos federais transferidos, mas não a justifique a omissão na prestação de contas, o débito poderá ser afastado, mas permanecerá a irregularidade destas contas, dando ensejo à aplicação da multa prevista no art. 58, I, da Lei 8.443/1992;
	9.5. nos termos do art. 28, II, da Lei 8.443/1992, autorizar, desde logo, a cobrança judicial da dívida, caso não seja atendida a notificação;
	9.6. com fundamento nos arts. 28, I, da Lei 8.443/1992 e 217, §§ 1º e 2º, do Regimento Interno do TCU, autorizar, desde logo, caso seja requerido, o parcelamento da dívida em até 36 parcelas, incidindo sobre cada parcela, corrigida monetariamente, os correspondentes acréscimos legais, fixando o prazo de quinze dias, a contar do recebimento da notificação, para comprovar perante o Tribunal o recolhimento da primeira parcela, e de trinta dias, a contar da parcela anterior, para comprovar os recolhimentos das demais parcelas, devendo incidir sobre cada valor mensal, atualizado monetariamente, os juros de mora devidos, na forma prevista na legislação em vigor, alertando o responsável de que a falta de comprovação do recolhimento de qualquer parcela importará o vencimento antecipado do saldo devedor, nos termos do § 2º do art. 217 do Regimento Interno desta Corte de Contas;
	9.7. dar ciência deste acórdão à Funasa e ao responsável; e
	9.8. dar ciência deste acórdão à Procuradoria da República no Estado da Paraíba, nos termos dos arts. 16, § 3º, da Lei 8.443/1992 e 209, § 7º, do Regimento Interno do TCU, para a adoção das medidas cabíveis.

Tomada de contas especial instaurada em função da não apresentação da prestação de contas final dos recursos repassados visando à execução da Ação de Sistema de Esgotamento Sanitário.

Primeira Câmara

Prefeitura Municipal de Pedras de Fogo (PB).

3. Interessados/Responsáveis:
3.1. Interessado: Fundação Nacional de Saúde - Funasa (CNPJ 26.989.350/0001-16).
3.2. Responsável: Derivaldo Romão dos Santos (CPF XXX.164.214-XX), prefeito municipal de Pedras de Fogo (PB).

13.1. Ministros presentes: Walton Alencar Rodrigues (Presidente), Benjamin Zymler (Relator) e Vital do Rêgo.
13.2. Ministros-Substitutos presentes: Augusto Sherman Cavalcanti e Weder de Oliveira.

ACORDAO-COMPLETO-2484530

Acórdão 10999/2021 - Primeira Câmara

ACORDAO-COMPLETO-2539420

Acórdão 3276/2022 - Primeira Câmara

BENJAMIN ZYMLER

Cuidam os autos de tomada de contas especial instaurada pela Fundação Nacional de Saúde - Funasa em desfavor do Sr. Derivaldo Romão dos Santos (CPF XXX.164.214-XX) , prefeito do município de Pedras de Fogo (PB) , em razão da não apresentação da prestação de contas final do Termo de Compromisso PAC 59/2012, que teve por objeto a construção de módulos sanitários domiciliares.
2.	Em 3/5/2012, o município de Pedras de Fogo (PB) , representado pela então prefeita, a Sra. Maria Clarice Ribeiro Borba (CPF XXX.282.104-XX) , firmou o Termo de Compromisso PAC 59/2012  (Siafi 672216) , que foi aprovado pela Funasa na mesma data. Para a consecução do respectivo objeto, definido como sendo a "execução da ação de Sistema de Esgotamento Sanitário - MSD", foi prevista a aplicação apenas de recursos federais, que atingiram o montante de R$ 500.000,00 (quinhentos mil reais) . A vigência desse ajuste foi inicialmente pactuada de 3/5/2012 até 3/5/2014 (peças 1, p. 9 e 19 a 27, e 3) .
3.	Os recursos em tela foram transferidos em duas parcelas, conforme explicitado na tabela abaixo:
	Ordem bancária - OB
	Data da OB
	Valor (R$) 
	Data do crédito
	Localização

	2012OB803558
	18/5/2012
	250.000,00
	22/5/2012
	peça 1, p. 174 e 122

	2013OB800248
	30/1/2013
	250.000,00
	não informada
	peça 1, p. 174

4.	O termo vigorou de 3/5/2012 a 30/10/2014 (peça 1, p. 22, 64 e 149) . A prestação de contas final deveria ser apresentada até 29/12/2014, conforme disposto na cláusula quarta dessa avença. 
5.	A prestação de contas referente à primeira parcela foi encaminhada à Funasa no dia 5/10/2012, ainda na gestão da Sra. Maria Clarice Ribeiro de Borba (peça 1, p. 69 a 132) . 
6.	Segundo consta do relatório de avaliação de andamento, que foi aprovado pela concedente no dia 27/12/2012, o percentual de execução do objeto avençado foi estimado em 50,26% (peça 1, p. 38) . 
7.	A segunda parcela dos recursos foi transferida em 30/1/2013, já na gestão do prefeito Derivaldo Romão dos Santos.  
8.	Acolhendo pedido da nova gestão municipal, efetuado em 15/5/2014, a Funasa prorrogou a vigência do termo de compromisso até 30/10/2014. A execução física, na época desse pleito, foi mensurada pela Funasa em 67,36%, conforme informado no Parecer Técnico 126/2014/Diesp/Suest/PB (peça 1, p. 42, 43, 47, 48, 64 e 65) .
9.	O Parecer Técnico Final 72/15, de 10/4/2015, relatou a realização, pelo servidor da Funasa Gilvan Juvêncio Alves, de três visitas de acompanhamento gerencial (peça 1, p. 142 e 143) :
	a)  em 18/12/2012, foi emitida a execução física do objeto ajustado em 50,25%;
	b)  em 28/3/2014, essa estimativa subiu para 67,36%; e
	c)  em 20/3/2015, a execução física foi mensurada em 74,34%, mas o cumprimento do objetivo do termo teria atingido apenas 54%.
10.	Por meio do ofício 72/2015, recebido em 21/5/2015, a Superintendência Estadual da Funasa da Paraíba notificou o prefeito Derivaldo Romão dos Santos do fim da vigência do TC PAC 59/2012, ocorrida no dia 30/10/2014. Também foi informada a expiração do prazo estipulado para a prestação de contas final. Assim sendo, foi solicitada a apresentação dessa prestação no prazo máximo de trinta dias (peça 1, p. 145 a 147) .
11.	No dia 30/6/2015, considerando o não atendimento à referida notificação, foi solicitado o registro da inadimplência do município (peça 1, p. 148 a 150) , no valor de R$ 500.000,00 (quinhentos mil reais) .
12.	No Parecer Financeiro 41/2016, de 13/5/2016 (peça 1, p. 155 a 157) , foi analisada a prestação de contas encaminhada pela então prefeita Maria Clarice Ribeiro de Borba, relativa à primeira parcela no montante de R$ 250.000,00 (duzentos e cinquenta mil reais) . Foi observada a receita de aplicações financeiras no valor de R$ 4.695,70 (quatro mil seiscentos e noventa e cinco reais e setenta centavos) . Além disso, foi registrado o pagamento de duas notas fiscais emitidas pela empresa contratada para executar as obras, que totalizaram R$ 254.591,58 (duzentos e cinquenta e quatro mil quinhentos e noventa e um reais e cinquenta e oito centavos) . Por fim, foi apontada a existência, no dia 19/9/2012, de um saldo de R$ 104,12 (cento e quatro reais e doze centavos) na conta específica do termo de compromisso sob comento. 
13.	Com base na análise da prestação de contas parcial e nas informações obtidas por meio das visitas técnicas realizadas pela Funasa, o mencionado parecer financeiro concluiu pela ocorrência das seguintes irregularidades:
"7.1 - Não apresentação da prestação de contas final, referente à 2ª parcela, no valor de R$ 250.000,00, a qual foi cobrada pela notificação identificada no item 7, recebida por meio do AR (fls. 171) em 21/5/2015.
7.2 - Não atingimento do objetivo pactuado em 46%, causando prejuízo ao erário no valor correspondente de R$ 230.000,00 mil reais, conforme visto no Parecer mencionado no item 6, o qual não será cobrado, em virtude de já estar inserto na cobrança relativa à não apresentação da prestação de contas da 2ª parcela.
7.3 - Não devolução do saldo da conta específica do convênio, no valor de R$ 104,12, conforme extratos bancários (fls. 152) .
7.4 - Aplicação irregular no valor de R$ 4.695,70, referente a rendimentos de aplicações financeiras auferidos, apurados nos extratos de aplicação e resgates (fls. 150 e 151) , o qual foi registrado no Relatório de Execução Físico-Financeira (fls. 97) ".
14.	O valor do dano foi calculado em R$ 254.799,82 (duzentos e cinquenta e quatro mil setecentos e noventa e nove reais e oitenta e dois centavos) e a responsabilidade, atribuída ao Sr. Derivaldo Romão dos Santos. 
15.	O responsável foi novamente notificado em 30/5/2016, agora para devolver o saldo dos recursos do convênio e os rendimentos da aplicação, que foram utilizados indevidamente, bem como para apresentar a prestação de contas referente à segunda parcela dos recursos (peça 1, p. 160 a 163) .
16.	Tendo em vista a falta de manifestação do Sr. Derivaldo Romão dos Santos, no dia 9/8/2016, a Funasa decidiu instaurar esta tomada de contas especial (peça 1, p. 181) . Em seguida, o prefeito foi devidamente notificado (peça 1, p. 185 e 186) .
17.	No dia 5/9/2016, o relatório de tomada de contas especial (peça 1, p. 190 a 194) concluiu pela ocorrência de dano ao Erário, no valor original de R$ 254.799,82 (duzentos e cinquenta e quatro mil setecentos e noventa e nove reais e oitenta e dois centavos) . A responsabilidade por esse prejuízo foi atribuída ao Sr. Derivaldo Romão dos Santos.
18.	A Controladoria-Geral da União manifestou sua concordância com o entendimento do tomador de contas (peça 1, p. 214 a 219) . Em seguida, o Ministro de Estado da Saúde declarou haver tomado conhecimento dessas conclusões (peça 1, p. 220) . 
19.	No âmbito desta Corte de Contas, a unidade técnica elaborou uma primeira instrução, tendo destacado que:
	a) na análise efetuada no Parecer Financeiro 41/2016, a Funasa considerou irregular a aplicação de R$ 4.695,70 (quatro mil seiscentos e noventa e cinco reais e setenta centavos) , referente aos rendimentos obtidos de aplicações financeiras, sem informar o fundamento para tanto (peça 1, p. 157) . Entende-se que essa glosa foi indevida, uma vez que esses recursos foram aplicados no objeto pactuado. Ademais, ainda que essa utilização dos recursos fosse considerada irregular, a responsabilidade por essa parcela do dano ao Erário não poderia ser atribuída ao Sr. Derivaldo Romão dos Santos, uma vez que a aplicação foi realizada na gestão da Sra. Maria Clarice Ribeiro Borba;
	b) analisando a prestação de contas referente à primeira parcela, observa-se que houve compatibilidade entre os gastos realizados e a execução física aferida pela Funasa. Os R$ 254.591,58 (duzentos e cinquenta e quatro mil quinhentos e noventa e um reais e cinquenta e oito centavos) até então pagos para a empresa PB Construções e Serviços Ltda. correspondiam a 51,05% do valor total do Contrato 160/2012. Cabe ressaltar que esse percentual estava bastante próximo daquele estimado para a execução física, que atingiu 50,25% no dia 18/12/2012 (peça 1, p. 142) ;
	c) consequentemente, não há elementos que indiquem a existência de alguma irregularidade imputável à Sra. Maria Clarice Ribeiro Borba;
	d) avalia-se ser correta a responsabilização do Sr. Derivaldo Romão dos Santos, tendo em vista sua omissão no dever de prestar contas dos recursos federais por ele recebidos. Cabe salientar que a não apresentação dessas contas gera uma presunção relativa de dano ao erário;
	e) o valor do dano deve equivaler à segunda parcela acrescida do saldo da primeira que estava na conta específica em 19/9/2012;
	f) considerando que, no Parecer Técnico Final 72/15, foi apontando o cumprimento de apenas 54% do objeto, conclui-se que a parcela não executada corresponde a R$ 230.000,00 (duzentos e trinta mil reais) . A responsabilidade por essa inexecução deve ser imputada ao Sr. Derivaldo Romão dos Santos, que deveria ter concluído as obras; e
	g) tendo em vista que, apesar de ter sido regularmente notificado pela Funasa, o Sr. Derivaldo Romão dos Santos permaneceu silente, restou evidenciada a omissão no dever de prestar contas e, por via de consequência, a não comprovação da boa e regular aplicação dos recursos federais repassados.
20.	Com fulcro nessas considerações, a unidade técnica propôs a citação do responsável para que apresentasse alegações de defesa quanto à não comprovação da boa e regular aplicação dos recursos recebidos por força do Termo de Compromisso TC/PAC 0059/2012, além da sua audiência para que se manifestasse quanto à omissão no dever de prestar contas do referido ajuste (peças 5, 6 e 7) .
21.	Após avaliar essa proposta, proferi despacho com o seguinte teor (peça 8) :
	"Autorizo a realização da citação e da audiência nos moldes propostos na instrução inserta à peça 5, a qual contou com a anuência dos dirigentes da unidade técnica (peças 6 e 7) .
Na oportunidade, deve a Secex/SC incluir no corpo do texto principal do ofício de citação a informação de que, caso o responsável não demonstre a ocorrência de boa-fé, o débito ora apurado será acrescido de juros de mora e o Tribunal proferirá, desde logo, o julgamento das contas, nos termos dos §§ 1º e 6º do art. 202 do Regimento Interno do TCU.
Para melhor compreensão por parte do responsável, deve, também, ser incluído no corpo do texto principal da notificação que o recolhimento do débito atualizado monetariamente não afastará a necessidade de apresentação de alegações de defesa, pois somente a constatação de existência de boa-fé poderá afastar a aplicação de multa, a incidência de juros de mora sobre o valor histórico da dívida e a irregularidade das contas".
22.	Em cumprimento ao meu despacho, foram promovidas a citação e a audiência do Sr. Derivaldo Romão dos Santos, mediante o Ofício 780/2017-TCU/SECEX-SC, de 5/12/2017 (peça 10) , que foi recebido no dia 5/1/2018 (peça 11) .
23.	O responsável solicitou a prorrogação do prazo anteriormente fixado para a entrega de sua defesa (peça 12) , o que foi deferido (peça 13) . Em seguida, por intermédio de seus procuradores, apresentou suas alegações (peça 15) .
24.	Após analisar o referido documento, a unidade técnica salientou que:
	- Alegações de defesa
	a) enviou para a concedente, ainda que de forma intempestiva, a prestação de contas que lhe havia sido demandada. Anexou cópia do Ofício 12/2018, de 26/1/2018, o qual comprova a remessa desse documento (peça 15, p. 4) ;
	b) 76 dos 94 módulos sanitários foram implantados. Além disso, o saldo remanescente foi restituído aos cofres da Funasa, como demonstra a guia de recolhimento apensada aos presentes autos, no valor de R$ 157.698,51 (cento e cinquenta e sete mil seiscentos e noventa e oito reais e cinquenta e um centavos) ;
	c) a apresentação de contas fora do prazo não caracteriza "ato de improbidade administrativa"; e
	d) quando prestou contas, forneceu os meios para o exercício do controle da utilização dos recursos. Logo, não subsiste conduta dolosa nem qualquer irregularidade ou ilegalidade que justifique a aplicação de penalidade;
	- Análise das alegações de defesa
	a) considerando que os valores transferidos pela concedente e aplicados na gestão da Sra. Maria Clarice Ribeiro Borba coincidem com a execução física atestada pela Funasa, a prestação de contas relativa aos R$ 250.000,00 (duzentos e cinquenta mil reais) transferidos no dia 22/5/2012 deve ser aprovada;
	b) por outro lado, verifica-se que a prestação de contas referente à segunda parcela foi apresentada de forma intempestiva, após a citação realizada por este Tribunal;
	c) na documentação encaminhada ao concedente, constaria a informação de que 76 dos 94 módulos sanitários foram implantados e que o saldo remanescente teria sido devolvido aos cofres da Funasa;
	d) a unidade técnica, por meio de consulta formulada à concedente, confirmou que o referido documento foi efetivamente encaminhado pelo responsável. Assim sendo, a Funasa deve se manifestar sobre a mencionada prestação de contas, dentro de um prazo que venha a ser fixado por esta Corte de Contas, com o fito de avaliar a existência de dano ao Erário;
	e) entretanto, permanece a irregularidade cometida pelo Sr. Derivaldo Romão dos Santos referente ao não cumprimento do prazo originalmente estipulado para a apresentação da prestação de contas final do Termo de Compromisso TC/PAC 59/2012, que se encerrou em 29/12/2014;
	f) a alegação no sentido de que o responsável não agiu com má-fé ou dolo não merece acolhimento. Afinal, no âmbito do TCU, o responsável, para ser considerado de boa-fé, deve ter observado as normas e os princípios jurídicos aplicáveis, ainda que tenha concorrido para o dano ao erário ou para a prática de qualquer irregularidade. Portanto, não é necessária a comprovação da má-fé, apenas a ausência da boa-fé objetiva;
	g) a conduta omissiva do responsável é reprovável, uma vez que ele recebeu e geriu recursos federais transferidos para o município em questão. Logo, ele deveria ter adotado conduta diversa da que foi observada. Assim sendo, suas contas devem ser julgadas irregulares, com fundamento no art. 16, III, alínea "a", da Lei 8.443/1992;
	h) cabe salientar que o prazo para prestação de contas se encerrou em 29/12/2014. Aduz-se que o prazo prescricional foi interrompido em 27/11/2017, tendo em vista a prática do ato que ordenou a citação do responsável. Por via de consequência, não ocorreu a prescrição da pretensão punitiva deste Tribunal; e
	i) diante do acima exposto, deve ser aplicada ao responsável a multa prevista no art. 58 da Lei 8.443/1992, em decorrência do não cumprimento dos prazos estipulados pela Funasa para apresentação da prestação de contas do Termo de Compromisso PAC 59/2012. 
25.	Com fulcro nessas considerações, a unidade técnica propôs (peças 19, 20 e 21) :
a) julgar irregulares as contas do Sr. Derivaldo Romão dos Santos, aplicando-lhe a multa prevista nos arts. 58, I, da Lei 8.443/1992 e 267 do Regimento Interno do TCU;
b) autorizar, desde logo, nos termos do art. 28, II, da Lei 8.443/1992, a cobrança judicial da dívida, caso não seja atendida a notificação;
c) autorizar, desde logo, nos termos dos arts. 26 da Lei 8.443/1992 e 217 do Regimento Interno do TCU, o pagamento da dívida em até 36 (trinta e seis) parcelas mensais e consecutivas; e
d) fixar o prazo de sessenta dias para que a Superintendência Estadual da Fundação Nacional de Saúde do Maranhão conclua a análise da prestação de contas relativa ao Termo de Compromisso PAC 59/2012, autuando nova tomada de contas especial para imputação de débito, se for o caso. 
26.	O Procurador Júlio Marcelo de Oliveira emitiu parecer no qual destacou que (peça 22) :
	"O Ministério Público de Contas da União, com as devidas vênias, considera que,  preliminarmente ao julgamento das contas do sr. Derivaldo Romão dos Santos, deve o Tribunal determinar à Superintendência Estadual da Fundação Nacional de Saúde do Maranhão (Suest/PB) que conclua a análise da prestação de contas relativa ao Termo de Compromisso TC/PAC 0059/2012 (Siafi 672216) , firmado entre a Funasa e a Prefeitura Municipal de Pedras de Fogo/PB. 
	Tal medida processual afastará a necessidade de serem constituídos novos autos para a avaliação da citada prestação de contas na hipótese de serem identificadas irregularidades pela Funasa, bem como revela cautela do Tribunal, pois, em tese, os documentos encaminhados pelo responsável à concedente podem conter justificativas para a omissão no dever de prestar contas ora verificada.
	Ante o exposto, o Ministério Público de Contas propõe que: 
	a)	preliminarmente ao julgamento das contas do sr. Derivaldo Romão dos Santos, seja fixado o prazo de 60 (sessenta) dias para que a Superintendência Estadual da Fundação Nacional de Saúde do Maranhão (Suest/PB) conclua a análise da prestação de contas relativa ao Termo de Compromisso TC/PAC 0059/2012 (Siafi 672.216) e a remeta ao TCU; e
	b)	seja determinado à unidade instrutiva que, recebida análise da prestação de contas relativa ao Termo de Compromisso TC/PAC 0059/2012 (Siafi 672.216) , promova novo exame dos autos".
27.	Diante desse cenário, proferi despacho com o seguinte teor (peça 23) :
	"Trata-se de tomada de contas especial instaurada pela Superintendência Estadual da Fundação Nacional de Saúde no estado da Paraíba (Suest/PB) em desfavor do Sr. Derivaldo Romão dos Santos (CPF XXX.164.214-XX) , ex-prefeito de Pedras de Fogo (PB) , em razão da não apresentação da prestação de contas final do Termo de Compromisso PAC 59/2012, que teve por objeto a construção de 94 módulos sanitários domiciliares.
	2.	Encerrado o prazo para a prestação de contas final do referido termo de compromisso, a Suest/PB solicitou ao Sr. Derivaldo Romão dos Santos, então prefeito, que a apresentasse. 
	3.	Em face da inércia do responsável e considerando as visitas técnicas realizadas pela Funasa, que evidenciaram o não atingimento do objeto pactuado em 46%, foi instaurada esta tomada de contas especial, que concluiu pela ocorrência de dano ao erário no valor de R$ 254.799,82 (duzentos e cinquenta e quatro mil, setecentos e noventa e nove reais e oitenta e dois centavos) , cuja responsabilidade foi integralmente atribuída ao Sr. Derivaldo Romão dos Santos. 
	4.	Esta Corte promoveu a citação do responsável, o qual alegou, em sua defesa, que:
	a) o saldo remanescente do termo de compromisso foi restituído aos cofres da Funasa; e
	b) prestou contas diretamente à Funasa, embora de modo intempestivo.
	5.	A unidade técnica comprovou que o ex-prefeito remeteu a prestação de contas à Funasa (PB) , no dia 26/1/2018, após a autuação da presente TCE e do recebimento da notificação que lhe foi enviada pelo TCU. Além disso, registrou haver nestes autos informações no sentido de que houve a execução física de 75 dos 94 módulos sanitários estabelecidos pelo TC PAC e a devolução do saldo financeiro.
	6.	Cabe frisar que tais informações não foram consideradas pela Funasa (PB) .
	7.	Diante do acima exposto, concordo com a proposta formulada pelo Ministério Público de Contas no sentido de: 
	a)	preliminarmente ao julgamento das contas do Sr. Derivaldo Romão dos Santos, fixar o prazo de 60 (sessenta) dias para que a Superintendência Estadual da Fundação Nacional de Saúde do Maranhão (Suest/PB) conclua a análise da prestação de contas relativa ao Termo de Compromisso TC/PAC 0059/2012 e a remeta ao TCU; e
	b) determinar à unidade técnica que, tão logo receba a análise da prestação de contas relativa ao Termo de Compromisso TC/PAC 0059/2012 (Siafi 672216) , promova novo exame dos presentes autos, encaminhando nova proposta de mérito ao meu Gabinete, com trânsito prévio pelo Ministério Público junto ao TCU."
28.	Promovida a reanálise das contas (peça 29, p. 3 e 4) , a Funasa reiterou as conclusões anteriormente proferidas, no sentido de que "a execução física foi mensurada em 74,34% e alcance do objetivo em 54%, correspondente a 48 melhorias sanitárias construídas". Adicionalmente, opinou pela inclusão da empresa contratada, PB Construções e Serviços Ltda., no polo passivo da presente relação processual, porquanto essa entidade privada teria sido beneficiada por pagamentos realizados a maior, no valor de R$ 25.009,04 (vinte e cinco mil e nove reais e quatro centavos) .
29.	A unidade técnica elaborou uma nova instrução, na qual o auditor destacou que:
	a) a irregularidade consistente na omissão no dever de prestar contas persiste, uma vez que a jurisprudência do TCU está consolidada no sentido de que a citação é o marco temporal a partir do qual a apresentação das contas não descaracteriza a omissão. Nesse sentido, pode ser citado o Acórdão 4816/2017-TCU-Segunda Câmara, relatado pela Ministra Ana Arraes;
	b) consoante exposto pela Funasa, embora tenha havido a execução física de 74,34% do objeto avençado, houve o alcance de apenas 54% dos objetivos pactuados. Consequentemente, não foi comprovada a boa e regular aplicação de 46% dos recursos repassados com fulcro no convênio em tela, o que equivale a R$ 230.000,00 (duzentos e trinta mil reais) ;
	c) a Funasa trouxe informações sobre a realização de pagamentos supostamente excessivos para a empresa contratada, que alcançariam o valor total de R$ 25.009,04 (vinte e cinco mil e nove reais e quatro centavos) . Apesar de ser possível questionar a responsabilidade da aludida pessoa jurídica por esse dano, entende-se que a materialidade dessas despesas não justifica a adoção de qualquer medida nesse sentido na presente etapa processual, em especial, porque os elementos constantes dos presentes autos indicam que o valor real do prejuízo seria significativamente menor que aquele informado pela concedente;
	d) de acordo com o extrato bancário da conta vinculada (peça 31) , a mencionada empresa foi beneficiária de pagamentos que somaram R$ 382.229,00 (trezentos e oitenta e dois mil duzentos e vinte e nove reais) . Por outro lado, tendo em vista que a Funasa atestou a execução de 74,34% do valor do objeto, tem-se que foram regularmente aplicados R$ 371.700,00 (trezentos e setenta e um mil e setecentos reais) . Assim sendo, conclui-se que o valor devido pela empresa corresponderia a R$ 10.529,00 (dez mil quinhentos e vinte e nove reais) , o que reforça o entendimento de que a materialidade do possível débito não justifica postergar o julgamento do presente feito;
	e) não restou demonstrada a boa-fé do responsável, consequentemente, com fulcro no art. 202, § 2º, do Regimento Interno do TCU, as contas do Sr. Derivaldo Romão dos Santos devem ser julgadas irregulares, sendo-lhe imputado o débito apurado nestes autos;
	f) ainda que tenha sido adequada a realização da citação e da audiência do responsável, por força do disposto no art. 209, § 4º, do Regimento Interno do TCU, avalia-se não ser possível a aplicação cumulativa das multas previstas nos arts. 57 e 58, I, da Lei 8.443/1992. Afinal, este Tribunal reconhece que existe relação de subordinação entre as condutas de "não comprovação da aplicação dos recursos" e de "omissão na prestação de contas", sendo a primeira consequência da segunda, o que enseja, na verificação das duas irregularidades, a aplicação da multa do art. 57, com o afastamento da multa do art. 58, I, em atenção ao princípio da absorção. Nesse sentido, por exemplo, podem ser citados os Acórdão 9579/2015-TCU-Segunda Câmara, relatado pelo Ministro Vital do Rêgo, e 2.469/2019-1ª Câmara, relatado pelo Ministro-Substituto Augusto Sherman Cavalcanti;
	g) no caso vertente, a "omissão no dever de prestar contas", embora seja uma irregularidade autônoma, funciona como fase ou meio para a consecução da "não comprovação da aplicação dos recursos", havendo clara relação de interdependência entre essas condutas. Dessa forma, quando um mesmo gestor praticar essas duas condutas, deve prevalecer a pena do delito mais grave, qual seja, a multa do art. 57 da Lei 8.443/1992; e
	h) não ocorreu a prescrição da pretensão punitiva do TCU, uma vez que transcorreram menos de 10 anos entre o término do prazo para a apresentação da prestação de contas, ocorrido em 29/12/2014, e a prática do ato que ordenou sua citação, no dia 27/11/2017.
30.	Diante do acima exposto, o auditor propôs (peça 32) :
	a) rejeitar as alegações de defesa apresentadas pelo Sr. Derivaldo Romão dos Santos;
	b) julgar irregulares as contas do Sr. Derivaldo Romão dos Santos e condená-lo ao pagamento das quantias a seguir especificadas:
	Data da Ocorrência
	Valor Histórico (R$) 
	Natureza

	4/2/2013
	230.000,00
	Débito

	18/1/2018
	157.698,51
	Crédito

c) aplicar ao Sr. Derivaldo Romão dos Santos a multa prevista no art. 57 da Lei 8.443/1992;
d) esclarecer ao Sr. Derivaldo Romão dos Santos que, caso ele demonstre, pela via recursal, a correta aplicação dos recursos federais transferidos, porém não justifique a omissão da prestação de contas, o débito poderá ser afastado, mas permanecerá a irregularidade das contas, dando ensejo à aplicação da multa prevista no art. 58, I, da Lei 8.443/1992;
e) autorizar, desde logo, nos termos do art. 28, II, da Lei 8.443/1992, a cobrança judicial da dívida, caso não seja atendida a notificação;
f) autorizar, caso seja solicitado, o pagamento da dívida em até 36 parcelas mensais e consecutivas, nos termos dos arts. 26 da Lei 8.443/1992 e 217 do Regimento Interno do TCU;
g) enviar cópia do acórdão que vier a ser proferido à Funasa e ao responsável para ciência; e
h) encaminhar cópia da deliberação que vier a ser prolatada à Procuradoria da República no Estado da Paraíba, nos termos dos arts. 16, § 3º, da Lei 8.443/1992 e 209, § 7º, do Regimento Interno do TCU, para a adoção das medidas consideradas cabíveis.
31.	O Diretor da 3ª Diretoria da SecexTCE e o titular daquela unidade técnica manifestaram sua concordância com essa proposta (peças 33 e 34) .
32.	O Procurador Júlio Marcelo de Oliveira emitiu parecer com o seguinte teor (peça 35) :
"Em face do que restou apurado nos autos, o Ministério Público de Contas da União manifesta-se de acordo com o exame empreendido pelo auditor-instrutor (peça 32) , ao qual anuiu o corpo diretivo da SecexTCE (peças 33/4) , no sentido de o Tribunal:
	25.1. rejeitar as alegações de defesa apresentadas pelo sr. Derivaldo Romão dos Santos (CPF XXX.164.214-XX) ;
	25.2. julgar irregulares as contas do sr. Derivaldo Romão dos Santos (CPF XXX.164.214-XX) , com fundamento nos arts. 1º, inciso I, 16, inciso III, alíneas "a" e "c", e § 2º, alínea "a", da Lei nº  8.443/1992, c/c os arts. 19 e 23, inciso III, da mesma Lei, e com os arts. 1º, inciso I, 209, incisos I e III, 210 e 214, inciso III, do Regimento Interno deste Tribunal, e condená-lo ao pagamento das quantias a seguir especificadas, com a fixação do prazo de 15 (quinze) dias, a contar da notificação, para comprovar, perante o Tribunal (art. 214, inciso III, alínea "a", do Regimento Interno) , o recolhimento da dívida aos cofres do Tesouro Nacional, atualizada monetariamente e acrescida dos juros de mora, calculados a partir da data discriminada, até a data do recolhimento, na forma prevista na legislação em vigor:
	Data da Ocorrência
	Valor Histórico (R$) 
	Natureza

	04/02/2013
	230.000,00
	Débito

	18/01/2018
	157.698,51
	Crédito

	25.3. aplicar ao sr. Derivaldo Romão dos Santos (CPF XXX.164.214-XX) a multa prevista no art. 57 da Lei nº 8.443/1992, c/c o art. 267 do Regimento Interno do Tribunal, com a fixação do prazo de 15 (quinze) dias, a contar das notificação, para comprovar, perante o Tribunal (art. 214, inciso III, alínea "a", do Regimento Interno) , o recolhimento da dívida aos cofres do Tesouro Nacional, atualizada monetariamente desde a data do acórdão que vier a ser proferido até a do efetivo recolhimento, se for paga após o vencimento, na forma da legislação em vigor;
	25.4. esclarecer o sr. Derivaldo Romão dos Santos que, caso se demonstre, por via recursal, a correta aplicação dos recursos, mas não se justifique a omissão da prestação de contas, o débito poderá ser afastado, mas permanecerá a irregularidade das contas, dando-se ensejo à aplicação da multa prevista no art. 58, inciso I, da Lei 8.443/1992;
	25.5. autorizar, desde logo, nos termos do art. 28, inciso II, da Lei 8.443/1992, a cobrança judicial da dívida caso não atendidas as notificações;
	25.6. autorizar, caso solicitado, o pagamento da dívida do responsável em até 36 parcelas mensais e consecutivas, nos termos do art. 26 da Lei 8.443/1992 c/c o art. 217 do Regimento Interno, fixandolhe o prazo de 15 (quinze) dias, a contar do recebimento da notificação, para comprovar perante o Tribunal o recolhimento da primeira parcela, e de trinta dias, a contar da parcela anterior, para comprovar o recolhimento das demais parcelas, devendo incidir sobre cada valor mensal, atualizado monetariamente, os juros de mora devidos, na forma prevista na legislação em vigor;
	25.7. alertar ao responsável que a falta de comprovação do recolhimento de qualquer parcela importará no vencimento antecipado do saldo devedor, nos termos do § 2º do art. 217 do Regimento Interno deste Tribunal;
	25.8. enviar cópia do acórdão que vier a ser proferido à Funasa e ao responsável para ciência, informando que a deliberação, acompanhada do relatório e voto que a fundamentarem, estará disponível para consulta no endereço www.tcu.gov.br/acordaos, além de esclarecer que, caso requerido, o TCU poderá fornecer as correspondentes cópias, em mídia impressa ao responsável; e
	25.9. encaminhar cópia da deliberação, bem como do relatório e do voto que a fundamenta, à Procuradoria da República no Estado da Paraíba, nos termos do art. 16, § 3º, da Lei nº 8.443/1992, e do art.209, § 7º, do Regimento Interno do TCU, para a adoção das medidas judiciais cabíveis."
	É o Relatório.

Bruna Regina de Andrade Cabral Gomes (OAB/PB 21.404) e outros, representando o Sr. Derivaldo Romão dos Santos.

Procurador Júlio Marcelo de Oliveira.

TOMADA DE CONTAS ESPECIAL. TERMO DE COMPROMISSO PAC CELEBRADO COM A FUNASA. CONSTRUÇÃO DE MÓDULOS SANITÁRIOS DOMICILIARES. NÃO APRESENTAÇÃO DA PRESTAÇÃO DE CONTAS FINAL. CITAÇÃO. ENVIO DO MENCIONADO DOCUMENTO. APROVAÇÃO PARCIAL. RESTITUIÇÃO PARA A CONCEDENTE DE PARTE DO VALOR REPASSADO. DÉBITO. MULTA.

TOMADA DE CONTAS ESPECIAL (TCE)

Secretaria de Controle Externo de Tomada de Contas Especial (SecexTCE).

I - Introdução
	Cuidam os autos de tomada de contas especial instaurada pela Fundação Nacional de Saúde - Funasa em desfavor do Sr. Derivaldo Romão dos Santos, prefeito do município de Pedras de Fogo (PB) , em razão da não apresentação da prestação de contas final do Termo de Compromisso PAC 59/2012, que teve por objeto a construção de módulos sanitários domiciliares.
2.	Em 3/5/2012, o município de Pedras de Fogo (PB) , representado pela então prefeita, a Sra. Maria Clarice Ribeiro Borba (CPF 039.282.104-40) , firmou o Termo de Compromisso PAC 59/2012, que foi aprovado pela Funasa na mesma data. Para a consecução do respectivo objeto, definido como sendo a "execução da ação de Sistema de Esgotamento Sanitário - MSD", foi prevista a aplicação apenas de recursos federais, que atingiram o montante de R$ 500.000,00 (quinhentos mil reais) . A vigência desse ajuste foi inicialmente pactuada de 3/5/2012 até 3/5/2014.
3.	Os recursos em tela foram transferidos em duas parcelas de igual valor, conforme explicitado na tabela abaixo:
	Ordem bancária - OB
	Data da OB
	Valor (R$) 
	Data do crédito

	2012OB803558
	18/5/2012
	250.000,00
	22/5/2012

	2013OB800248
	30/1/2013
	250.000,00
	não informada

4.	A prestação de contas referente à primeira parcela foi encaminhada à Funasa no dia 5/10/2012, ainda na gestão da Sra. Maria Clarice Ribeiro de Borba. Friso que, ao analisar esse documento, a concedente estimou o percentual de execução do objeto avençado em 50,26%, o que correspondia ao percentual de recursos repassados na referida parcela (50%) .
5.	A segunda parcela dos recursos foi transferida em 30/1/2013, já na gestão do prefeito Derivaldo Romão dos Santos.  
6.	Acolhendo pedido da nova gestão municipal, efetuado em 15/5/2014, a Funasa prorrogou a vigência do termo de compromisso até 30/10/2014. Assim sendo, a prestação de contas final deveria ser apresentada até o dia 29/12/2014, conforme disposto na cláusula quarta dessa avença.
7.	Por meio de inspeção in loco, realizada quando da análise do pedido de prorrogação acima citado, a Funasa estimou a execução física em 67,36%. Por fim, no dia 20/3/2015, foi realizada nova vistoria, na qual a concedente apontou que a execução física atingiu 74,34%, mas o cumprimento do objetivo do termo havia atingido apenas 54%.
8.	A Superintendência Estadual da Funasa da Paraíba notificou o prefeito Derivaldo Romão dos Santos do fim da vigência do TC PAC 59/2012 e do prazo para a entrega da prestação de contas final. Assim sendo, foi solicitada a apresentação dessa prestação no prazo máximo de trinta dias. No dia 30/6/2015, considerando o não atendimento à referida notificação, foi solicitado o registro da inadimplência do município, no valor de R$ 500.000,00 (quinhentos mil reais) .
9.	No dia 13/5/2016, a Funasa analisou e aprovou a prestação de contas encaminhada pela então prefeita Maria Clarice Ribeiro de Borba, relativa à primeira parcela no montante de R$ 250.000,00 (duzentos e cinquenta mil reais) . Por outro lado, com fulcro nas informações obtidas por meio das visitas técnicas realizadas, a concedente concluiu pela ocorrência das seguintes irregularidades:
"7.1 - Não apresentação da prestação de contas final, referente à 2ª parcela, no valor de R$ 250.000,00, a qual foi cobrada pela notificação identificada no item 7, recebida por meio do AR (fls. 171) em 21/5/2015.
7.2 - Não atingimento do objetivo pactuado em 46%, causando prejuízo ao erário no valor correspondente de R$ 230.000,00 mil reais, conforme visto no Parecer mencionado no item 6, o qual não será cobrado, em virtude de já estar inserto na cobrança relativa à não apresentação da prestação de contas da 2ª parcela.
7.3 - Não devolução do saldo da conta específica do convênio, no valor de R$ 104,12, conforme extratos bancários (fls. 152) .
7.4 - Aplicação irregular no valor de R$ 4.695,70, referente a rendimentos de aplicações financeiras auferidos, apurados nos extratos de aplicação e resgates (fls. 150 e 151) , o qual foi registrado no Relatório de Execução Físico-Financeira (fls. 97) ".
10.	O valor do dano ao Erário foi estimado em R$ 254.799,82 (duzentos e cinquenta e quatro mil setecentos e noventa e nove reais e oitenta e dois centavos) e a responsabilidade por esse prejuízo foi atribuída ao Sr. Derivaldo Romão dos Santos. O responsável foi novamente notificado em 30/5/2016, agora para devolver o saldo dos recursos do convênio e os rendimentos da aplicação, que foram utilizados indevidamente, bem como para apresentar a prestação de contas final. Contudo, ele permaneceu silente, o que ensejou a instauração desta TCE.
11.	O tomador de contas ratificou o valor do dano anteriormente apontado, bem como a responsabilidade do Sr. Derivaldo Romão dos Santos. A Controladoria-Geral da União manifestou sua concordância com esse entendimento.
12.	No âmbito desta Corte de Contas, foi promovida a citação do Sr. Derivaldo Romão dos Santos, para que ele apresentasse alegações de defesa quanto à não comprovação da boa e regular aplicação dos recursos recebidos por força do Termo de Compromisso TC/PAC 59/2012, além da sua audiência para que se manifestasse quanto à omissão no dever de prestar contas do referido ajuste.
13.	O responsável apresentou sua defesa, tendo alegado, em síntese, que:
	a) enviou para a concedente, ainda que de forma intempestiva, a prestação de contas que lhe havia sido demandada. Anexou o comprovante da remessa desse documento;
	b) 76 dos 94 módulos sanitários foram implantados. Além disso, o saldo remanescente foi restituído aos cofres da Funasa, como demonstra a guia de recolhimento apensada aos presentes autos, no valor de R$ 157.698,51 (cento e cinquenta e sete mil seiscentos e noventa e oito reais e cinquenta e um centavos) ;
	c) a apresentação de contas fora do prazo não caracteriza "ato de improbidade administrativa"; e
	d) quando prestou contas, forneceu os meios para o exercício do controle da utilização dos recursos. Logo, não subsiste conduta dolosa nem qualquer irregularidade ou ilegalidade que justifique a aplicação de penalidade.
14.	Tendo em vista o alegado pelo responsável, proferi despacho, no qual decidi:
	"a) preliminarmente ao julgamento das contas do Sr. Derivaldo Romão dos Santos, fixar o prazo de 60 (sessenta) dias para que a Superintendência Estadual da Fundação Nacional de Saúde do Maranhão (Suest/PB) conclua a análise da prestação de contas relativa ao Termo de Compromisso TC/PAC 0059/2012 e a remeta ao TCU; e
	b) determinar à unidade técnica que, tão logo receba a análise da prestação de contas relativa ao Termo de Compromisso TC/PAC 0059/2012 (Siafi 672216) , promova novo exame dos presentes autos, encaminhando nova proposta de mérito ao meu Gabinete, com trânsito prévio pelo Ministério Público junto ao TCU."
15.	Após analisar a prestação de contas final do termo em tela, a Funasa concluiu que "a execução física foi mensurada em 74,34% e alcance do objetivo em 54%, correspondente a 48 melhorias sanitárias construídas". Adicionalmente, opinou pela inclusão da empresa contratada, PB Construções e Serviços Ltda., no polo passivo da presente relação processual, porquanto essa entidade privada teria sido beneficiada por pagamentos realizados a maior, no valor de R$ 25.009,04 (vinte e cinco mil e nove reais e quatro centavos) .
16.	A unidade técnica elaborou uma nova instrução, na qual concluiu que:
	a) o Sr. Derivaldo Romão dos Santos não apresentou argumentos aptos a elidir as irregularidades relativas à não comprovação da boa e regular aplicação dos recursos federais por ele geridos no âmbito do TC/PAC 0059/2012 e ao não cumprimento do prazo originalmente estipulado para que ele apresentasse a prestação de contas final da referida avença; e
	b) uma vez que não foi demonstrada a boa fé do responsável, suas contas devem ser, desde logo, julgadas irregulares, com imputação de débito e aplicação da multa prevista no art. 57 da Lei 8.443/1992.
17.	O Procurador Júlio Marcelo de Oliveira manifestou-se de acordo com essa proposta.
II - Análise do mérito desta tomada de contas especial
18.	Com espeque na análise empreendida pela unidade técnica, a qual incorporo desde já às minhas razões de decidir, acolho a proposta de encaminhamento formulada pela SecexTCE, que contou com a concordância do representante do Parquet especializado. Contudo, entendo necessário tecer algumas considerações adicionais, o que passo a fazer.
19.	Julgo que a prestação de contas relativa à primeira parcela dos recursos federais transferidos sob a égide do termo em tela, que foi apresentada pela Sra. Maria Clarice Ribeiro de Borba, então prefeita do Município de Pedras de Fogo (PB) , deve ser aprovada. Afinal, a Funasa atestou, com fulcro em vistoria realizada in loco, a execução física de 50,26% do objeto avençado. Tendo em vista que a mencionada parcela correspondeu a 50% dos valores repassados pela União, verifico a compatibilidade entre essa quantia e os resultados alcançados.
20.	Aduzo que a ex-prefeita anexou à prestação de contas documentos que comprovam a regular execução financeira dos recursos transferidos, no montante de R$ 250.000,00 (duzentos e cinquenta mil reais) , acrescidos do rendimento de aplicações financeiras, que alcançaram o valor de R$ 4.695,70 (quatro mil seiscentos e noventa e cinco reais e setenta centavos) . 
21.	Entre os mencionados documentos, destaco os comprovantes do pagamento de duas notas fiscais emitidas pela empresa contratada para executar as obras, que totalizaram R$ 254.591,58 (duzentos e cinquenta e quatro mil quinhentos e noventa e um reais e cinquenta e oito centavos) . Adicionalmente, foi demonstrada a existência, no dia 19/9/2012, de um saldo de R$ 104,12 (cento e quatro reais e doze centavos) na conta específica do termo de compromisso sob comento, correspondente à diferença entre os valores disponíveis e aqueles pagos para a empresa construtora.
22.	Entendo que as alegações do Sr. Derivaldo Romão dos Santos não lograram afastar as irregularidades consistentes na não comprovação da boa e regular aplicação dos recursos federais por ele geridos no âmbito do TC/PAC 0059/2012 e no não cumprimento do prazo originalmente estipulado para que ele apresentasse a prestação de contas final da referida avença.
23.	Quanto à primeira irregularidade, friso que o prefeito geriu e aplicou a segunda parcela dos recursos transferidos. Por via de consequência, deve recair sobre ele a responsabilidade pelo ressarcimento do dano ora apurado.
24.	Aduzo que o ônus de comprovar a regularidade da integral aplicação dos recursos públicos compete ao gestor, por meio da apresentação de documentação idônea, que demonstre, de forma efetiva e inequívoca, os gastos efetuados e o nexo de causalidade entre as despesas realizadas e os recursos federais recebidos. Nesse sentido, por exemplo, dispõe o art. 93 do Decreto-Lei 200/1967, in verbis:
	"Quem quer que utilize dinheiros públicos terá de justificar seu bom e regular emprego na conformidade das leis, regulamentos e normas emanadas das autoridades competentes".
25.	Dessa forma, o responsável deveria ter trazido a estes autos informações e documentos consistentes, aptos para afastar sua responsabilidade pelas irregularidades tratadas nestes autos, o que ele não fez.
26.	A situação do Sr. Derivaldo Romão dos Santos foi agravada pela constatação da Funasa de que apenas 54% do objetivo do ajuste foi alcançado. Assim sendo, embora tenha havido a execução física de 74,34% do objeto avençado, não foi comprovada a boa e regular aplicação de 46% dos recursos repassados com fulcro no convênio em tela, o que equivale ao valor histórico de R$ 230.000,00 (duzentos e trinta mil reais) , no dia 4/2/2013. Por via de consequência, esse deve ser o valor inicial do débito a ser imputado ao responsável.
27.	Por outro lado, ele demonstrou ter devolvido à Funasa, no dia 18/1/2018, a quantia de R$ 157.698,51 (cento e cinquenta e sete mil seiscentos e noventa e oito reais e cinquenta e um centavos) . Consequentemente, esse último valor deverá ser abatido do débito inicialmente atribuído ao responsável, quando do cálculo do montante a ser pago.
28.	Conforme consta do Acórdão 1441/2016-TCU-Plenário, a pretensão punitiva do TCU subordina-se ao prazo geral de prescrição indicado no art. 205 do Código Civil, que é de dez anos, contado da data de ocorrência da irregularidade sancionada. Cumpre acrescentar que esse prazo é interrompido pelo ato que ordenar a citação, a audiência ou a oitiva do responsável. No caso vertente, verifico que não ocorreu a prescrição, uma vez que o prazo para a apresentação da prestação de contas final terminou no dia 29/12/2014 e ordenei a citação do Sr. Derivaldo Romão dos Santos no dia 27/11/2017.
29.	No caso vertente, a irregularidade consistente na omissão no dever de prestar contas persiste, uma vez que o responsável só encaminhou a prestação de contas para a Funasa após a realização da sua citação. Nessa hipótese, deve ser aplicada a jurisprudência consolidada do TCU no sentido de que a citação é o marco temporal a partir do qual a apresentação das contas não descaracteriza a omissão. Nesse sentido, por exemplo, pode ser citado o Acórdão 4816/2017-TCU-Segunda Câmara, relatado pela Ministra Ana Arraes.
30.	Saliento que, ainda que tenha sido adequada a realização da citação e da audiência do responsável, por força do disposto no art. 209, § 4º, do Regimento Interno do TCU, o Tribunal reconhece que existe relação de subordinação entre as condutas de "não comprovação da aplicação dos recursos" e de "omissão na prestação de contas", sendo a primeira consequência da segunda. Diante disso, como foram constatadas essas duas irregularidades, julgo que a aplicação da multa prevista no art. 57 da Lei Orgânica desta Corte de Contas deverá afastar a imputação da sanção estabelecida no art. 58, I, dessa mesma norma, em atenção ao princípio da absorção.
31.	Cabe frisar que a jurisprudência desta Corte de Contas acolhe a tese acima mencionada, consoante exposto, por exemplo, nos Acórdão 9579/2015-TCU-Segunda Câmara (Relator Ministro Vital do Rêgo) e 2.469/2019-1ª Câmara (Relator Ministro-Substituto Augusto Sherman) .
32.	Neste caso concreto, a "omissão no dever de prestar contas", embora seja uma irregularidade autônoma, funciona como fase ou meio para a consecução da "não comprovação da aplicação dos recursos", havendo clara relação de interdependência entre essas condutas. Dessa forma, deve prevalecer a pena do delito mais grave, qual seja, a multa do art. 57 da Lei 8.443/1992, considerando-se a primeira irregularidade como um agravante que será sopesado quando da fixação do valor da multa.
33.	Cumpre observar que a "não comprovação da boa e regular aplicação dos recursos federais repassados em face da omissão no dever de prestar contas" violou não só as regras legais, mas também princípios basilares da administração pública. Essa conduta constitui grave inobservância do dever de cuidado no trato com a coisa pública. Logo, revela culpa grave, uma vez que se distancia do que seria esperado de um administrador minimamente diligente. Assim sendo, conclui-se que houve erros grosseiros, aos quais alude o art. 28 do Decreto-lei 4.657/1942 (Lei de Introdução às Normas do Direito Brasileiro) , incluído pela Lei 13.655/2018.
34.	O entendimento acima expresso encontra respaldo na jurisprudência atual do TCU, como demonstram os Acórdão 1689/2019-TCU-Plenário (Relator Ministro Augusto Nardes) , 2.924/2018-Plenário (Relator Ministro José Mucio Monteiro) e 2.391/2018-Plenário (de minha relatoria) .
35.	Compulsando os presentes autos, verifiquei a inexistência de elementos que permitam reconhecer a boa-fé do responsável. Assim sendo, este Tribunal pode, desde logo, proferir o julgamento de mérito pela irregularidade das presentes contas, consoante disposto nos §§ 2º e 6º do art. 202 do Regimento Interno do TCU. 
36.	Com fulcro nessas considerações, julgo que as contas do Sr. Derivaldo Romão dos Santos devem ser julgadas irregulares, sendo-lhe imputado débito no valor histórico de R$ 230.000,00 (duzentos e trinta mil reais) , no dia 4/2/2013, do qual será abatida a quantia de R$ 157.698,51 (cento e cinquenta e sete mil seiscentos e noventa e oito reais e cinquenta e um centavos) , restituída à Funasa no dia 18/1/2018.
37.	Adicionalmente, julgo apropriado aplicar ao responsável a multa prevista no art. 57 da Lei 8.443/1992, cujo valor fixo em R$ 25.000,00 (vinte e cinco mil reais) , correspondentes a aproximadamente 15% do valor atualizado do débito apurado nestes autos.
	Diante do acima exposto, voto no sentido de que o Tribunal adote o acórdão que ora submeto à deliberação desta Primeira Câmara.
TCU, Sala das Sessões Ministro Luciano Brandão Alves de Souza, em 29 de setembro de 2020.
BENJAMIN ZYMLER 
Relator